【裁判字號】    88,上易,2618
【裁判日期】    890704
【裁判案由】    偽造文書等
【裁判全文】
臺灣高等法院臺中分院刑事判決                  八十八年度上易字第二六一八號
    上訴人  即
    被      告  甲○○
右上訴人因偽造文書等案件，不服臺灣台中地方法院八十八年度訴字第一一八一號中
華民國八十八年八月二十六日第一審判決（起訴案號：臺灣台中地方法院檢察署八十
七年度偵字第二五一二○號），提起上訴，本院判決如左：
      主  文
原判決撤銷。
甲○○共同連續明知為不實之事項，而使公務員登載於職務上所掌之公文書，足以生
損害於公眾，處有期徒刑陸月，如易科罰金，以佰元折算壹日。
      事  實
一、甲○○原係臺中縣豐原市○○路一六七之三號厚豐鞋業股份有限公司（下稱厚豐
    公司）負責人，緣厚豐公司積欠民國 (下同 )八十二年度營利事業所得稅新臺幣
    （下同）三百四十二萬五千九百四十五元、八十四年度營利事業所得稅二十六萬
    四千八百十七元及怠報金七萬五千五百十七元未繳，甲○○為避免稅捐稽徵機關
    依稅捐稽徵法及限制欠稅人或欠稅營利事業負責人出境實施辦法報請財政部函請
    內政部入出境管理局限制其入出境，致其無法出境處理厚豐公司投資在大陸廣州
    之鞋廠，明知鐘麗鳳並未實際出資經營厚豐公司，竟與其妻丙○○及鐘麗鳳（均
    未據起訴 )共同基於使公務員登載不實之概括犯意聯絡，由丙○○出面與鐘麗鳳
    接洽，以五萬元之代價予鐘麗鳳，將厚豐公司負責人變更為鐘麗鳳名義，渠等先
    委由黃民澤於八十四年十一月八日代理向台灣省政府建設廳申請變更厚豐公司之
    董事長為鐘麗鳳，再委由同為知情且有犯意聯絡之乙○○ (未據起訴 )於台中縣
    政府營利事業統一發票設立變更登記聲請書聲請人欄上蓋厚豐公司及甲○○、鐘
    麗鳳之印章並於八十四年十二月二十七日代理向臺中縣政府申請變更厚豐公司負
    責人為丁○○，使前開承辦之公務員分別將此不實之事項登載於職務上所掌之公
    司變更登記事項卡及營利事業變更登記資料等公文書，足以生損害於臺灣省政府
    建設廳公司變更登記及臺中縣政府營利事業變更登記之正確性。
二、案經財政部臺灣省中區國稅局函送臺灣臺中地方法院檢察署檢察官偵查起訴。
    理  由
一、訊據被告甲○○雖矢口否認有為右揭犯行，辯稱：並非欠稅才變更公司負責人，
    稅捐稽徵機關係於八十五年一月十六日通知補繳稅金，而公司早在八十四年間即
    已變更負責人，公司變更負責人與稅金之補繳無關，係恐赴大陸處理工廠火災事
    宜不能回國才辦理變更，公司股東確有開會同意，況變更負責人須本人親自辦理
    ，鐘麗鳳於八十四年十一月六日自中國農民銀行豐原分行匯款一百萬元入伊設於
    華南商業銀行豐原分行帳戶供作出資額，且鐘麗鳳擔任公司負責人每月領有薪資
    五萬元，因鐘麗鳳見其投資之一百萬元無法收回而生恨意，又恐遭追繳公司稅賦
    ，始否認有出資並擔任負責人云云，惟查被告於八十八年十一月二十六日檢察官
    偵訊時業已坦承因厚豐公司積欠稅款無法繳納，黃民澤會計師建議更換公司負責
    人，才以五萬元代價請鐘麗鳳當負責人，核與證人鐘麗鳳證述：是丙○○答應給
    伊五萬元，並將厚豐公司之負責人變更為伊，伊前後只收到五萬元，該款係作為
    伊五年內不能出國之代價，一百萬元之匯款是丙○○拿伊的存摺、印章去辦的，
    伊並沒有出資及擔任厚豐公司負責人等語相符 (詳偵查卷第十八、二十六頁及本
    院八十九年四月二十日及五月二十四日訊問筆錄 )，另丙○○於偵查中檢察官訊
    問：鐘麗鳳指稱妳對他說要求他當妳先生公司負責人給他五萬元只要五年內不出
    國就好了時，不答，於訊問妳有無跟鐘麗鳳說只要找一個沒有財產的負責人，答
    稱：沒有，我只有介紹他們二人認識，他們之間說了什麼我不知道，丙○○若非
    要證人鐘麗鳳充當厚豐公司之名義負責人何以要介紹其與被告認識，又黃民澤於
    偵查中證稱：伊沒有建議厚豐公司變更負責人，只告知稅捐處有在查進銷項目不
    符可能會補稅等語，據其證詞可窺知，被告甲○○早於稅捐機關通知補繳稅款前
    ，已知悉厚豐公司進銷項目不符，有補繳稅款之可能，況被告於偵查中亦供稱：
    並無股東會開會要換負責人之證明，被告之姐同為厚豐公司之股東乙○○於本院
    審理中亦供述：變更董事長非正式開會，係以電話聯絡，只是談談等語，就此變
    更公司負責人之大事竟如此草率，與常情有違，再被告係委由黃民澤及乙○○先
    後分別向台灣省政府建設廳及台中縣政府申請變更厚豐公司之董事長為鐘麗鳳，
    有經濟部中部辦公室經八十九中辦三字第○八七九六六號函送之厚豐公司變更登
    記聲請書、變更登記事項卡及臺中縣政府營利事業統一發證變更登記申請書在卷
    可稽，此外並有營所稅徵銷檔查詢資料在卷可參，被告所辯顯係脫卸之詞，不足
    採信，事證已臻明確，被告犯行應堪認定。
二、核被告甲○○所為，係犯刑法第二百十四條之使公務員登載不實罪，被告甲○○
    與丙○○、鐘麗鳳及乙○○間有犯意聯絡及行為分擔，為共同正犯，其先後二次
    所為，時間緊接，觸犯構成要件相同之罪，顯係基於概括犯意反覆為之，為連續
    犯，依刑法第五十六條規定以一罪論，並加重其刑，被告向臺灣省政府建設廳申
    請變更厚豐公司負責人為鐘麗鳳部分，公訴意旨雖未論及，因與起訴部分有連續
    犯之裁判上一罪關係，本院自得併予審理，原審就予以論罪科刑固非無見，惟原
    審誤認被告係於八十五年五月六日向前台灣省政府建設廳申請變更且未認定乙○○為共犯，尚有未洽，被告否認犯罪雖無理由，然原審判決既有上開瑕庛，應由
    本院撤銷改判，爰審酌被告素行尚佳及其犯罪之動機、目的、手段、所生危害暨
    犯罪後之態度等一切情狀，量處如主文所示之刑，並諭知易科罰金之折算標準。
三、公訴意旨另以：被告甲○○係依法應納稅之義務人，於前開時地變更厚豐公司負
    責人而規避繳納厚豐公司積欠之八十二年度營利事業所得稅三百四十二萬五千九
    百四十五元、八十四年度營利事業所得稅二十六萬四千八百十七元及怠報金七萬
    五千五百十七元，認被告另犯有稅捐稽徵法第四十一條之逃漏稅捐罪嫌。按稅捐
    稽徵法第四十一條係以詐術或其他不正當方法逃漏稅捐為其構成要件，所謂詐術
    必須積極行為始能完成，至以其他不正當方法，亦必具有同一之形態，方與立法
    之本質相符，例如造作假單據或設置偽帳以逃漏稅捐之類是，蓋以此等行為含有
    惡性，性質上屬於可罰性之行為，故在稅法上科以刑事責任，對於其他違反稅法
    行為，例如不開立統一發票或不依規定申報稅課等行為，各稅法另訂有罰鍰罰則
    ，並責令補繳稅款為已足，如另無逃漏稅捐之積極行為，不可納歸刑罰之範疇，
    此種單純不作為在法律上之評價，不能認與該法第四十一條詐術漏稅之違法特性
    同視，依該罪構成要件，必須作為方足以表現其違法之惡性，消極的不作為，縱
    有侵害稅捐稽徵之法益，亦難謂與作為之情形等價，故不能以該罪相繩。經查，
    本案之納稅義務人為厚豐公司，且該公司八十二年度所應補繳之營利事業所得稅
    三百四十二萬五千九百四十五元係稅捐機關依照相關資料核算並扣除該公司八十
    三年度退稅額十六萬九千五百九十四元後所計算之應補繳稅額，八十四年度之營
    利事業所得稅厚豐公司並未申報，故除應繳稅款二十六萬四千八百十七元外，另
    處以怠報金七萬五千五百十七元等情，業據證人即財政部臺灣省中區國稅局臺中
    縣分局承辦人員彭玉霞證述屬實，並有營所稅徵銷檔查詢附卷可考，是厚豐公司
    縱未依限繳納應補繳之稅款，亦屬消極的不作為，縱有侵害稅捐稽徵之法益，屬
    各稅法相關行政罰則規範之範疇，被告變更厚豐公司負責人為鐘麗鳳之行為係犯
    刑法第二百十四條之罪行，然與逃漏稅捐無涉，要難以稅捐稽徵法第四十一條之
    逃漏稅捐罪相繩，此外，復查無其他積極證據足資證明被告有何逃漏稅捐犯行，
    ，因公訴人認此部分與有罪判決部分有牽連犯之裁判上一罪關係，爰不另為無罪
    之諭知，併予明。
三、據上論斷，應依刑事訴訟法第三百六十九條第一項前段、第三百六十四條、第二
    百九十九條第一項前段、刑法第二十八條、第五十六條、第二百十四條、第四十
    一條、罰金罰鍰提高標準條例第一條前段、第二條，判決如主文。
    本案經檢察官李榮鴻到庭執行職務。
中      華      民      國     八十九     年      七      月     四     日
                                   臺灣高等法院臺中分院刑事第九庭
審判長法  官  胡  森  田
                                               法  官  趙  春  碧
                                               法  官  康  應  龍
右正本證明與原本無異。
不得上訴。
                                               書記官  陳  明  珠
中      華      民      國     八十九     年      七      月     五     日
                                                                        Ｄ


司法院資訊處製作；財團法人民間司法改革基金會備份。
